【裁判字號】    89,易,5086
【裁判日期】    900627
【裁判案由】    業務侵占等
【裁判全文】
臺灣高雄地方法院刑事判決                        八十九年度易字第五八六號
    公  訴  人  臺灣高雄地方法院檢察署檢察官
    被      告  丙○○
右列被告因業務侵占等案件，經檢察官提起公訴（八十八年度偵字第三０一八四號、
八十八年度偵緝字第一九號），本院判決如左：
    主  文
丙○○意圖為自己不法之所有，而侵占自己持有他人之物，累犯，處有期徒刑柒月；
又連續行使偽造私文書，足以生損害於他人，累犯，處有期徒刑拾月，劍橋大樓公共
管理費用分攤收繳單上偽造「金文」署押壹枚、「黃金文」署押參枚、偽造「組長黃
金文」之印文拾枚、「組長黃金文」印章壹顆均沒收；又行使偽造私文書，足以生損
害於他人，累犯，處有期徒刑捌月，巨達公司從業人員保證書上偽造之「林雅仁」署
押壹枚沒收；又行使偽造私文書，足以生損害於他人，累犯，處有期徒刑捌月，偽造
之慶豐銀行空白取款憑條二十二張沒收。應執行有期徒刑貳年陸月。劍橋大樓公共管
理費用分攤收繳單上偽造「金文」署押壹枚、「黃金文」署押參枚、偽造「組長黃金
文」之印文拾枚、「組長黃金文」印章壹顆、巨達公司從業人員保證書上偽造之「林
雅仁」署押、偽造之慶豐銀行空白取款憑條二十二張均沒收。
    事  實
一、(一)丙○○曾於民國八十二年間因妨害風化等案件，經本院判處有期徒刑三月，於
      八十三年一月二十五日判決確定，並於八十八年六月八日執行完畢。緣丙○○
      於八十八年七月間，在萬安保全股份有限公司（下稱萬安公司）派駐宇宙國管
      理委員會擔任駐點組長，因而結識任職同公司之黃金文、林雅仁，由於曾替黃
      金文、林雅文辦理貸款事宜，取得黃金文、林雅仁之身分證影本及林雅仁之印
      章，竟圖為自己不之所有予以侵占入己。
    (二)八十八年十月十五日，丙○○持黃金文之身分證影本，冒黃金文之名義，前
        往高雄市○○區○○街一０二號三樓巨達保全股份有限公司（下稱巨達公司
        ）應徵工作，並在巨達公司人事甄選單上偽填黃金文之年籍資料後，持以向
        巨達公司行使，足以生損害於黃金文及巨達公司對員工管理之正確性。
      因巨達公司要求丙○○需覓保證人出具職務保證書，詎丙○○竟另行起意，
        於八十八年十月十六日，未經林雅仁同意，在其位於高雄市○○區○○路二
        十巷十二號四樓住處內，擅自填載林雅仁之年籍、住址等基本資料，在巨達
        公司空白從業人員保證書之保證人姓名欄內，偽造林雅仁之署押一枚於其上
        ，並盜用林雅仁所有之印章蓋於該保證書中（共二枚），完成後，持向巨達
        公司行使，使巨達公司誤以為其確有保證人之情形，而予以錄取，足以生損
        害於林雅仁及巨達公司。
      丙○○自八十八年十月十六日起，派駐在高雄市○○區○○街十三號劍橋大
        樓擔任管理組長，其於不詳時間、地點，委由不知情之刻印店，偽刻「組長
        黃金文」之印章一顆（未扣案），於附表所示之時間、地點，代理劍橋大樓
        管理委員會向住戶收取管理費時，基於與前開同一偽造文書之概括犯意，
        於「劍橋大樓公共管理費用分攤收繳單」之經手人欄內偽造「金文」、「黃
        金文」之署押或蓋用其偽刻之「組長黃金文」印章，而偽造「組長黃金文」
        之印文，再持以向住戶行使，足以生損害於黃金文、劍橋大樓住戶及該大樓
        管理委員會。
    (四)丙○○另萌意圖為自己不法所有及偽造文書之犯意，利用任職期間保管劍橋大
      樓管理委員會章及管理委員黃建誠、吳志成印章之機會，接續盜用上開三枚印
      章蓋於慶豐商業銀行（下稱慶豐銀行）取款憑條之存戶簽章欄上，共計二十三
      張，事後，再於八十八年十一月二十日上午十時三十六分許，持該偽造之取款
      憑條其中一張，至慶豐銀行苓雅分行，連同其保管之劍橋大樓管理委員會之慶
      豐銀行00000000000000號存摺，向不詳姓名之銀行行員行使，
      據以詐領劍橋大樓管理委員會之存款新臺幣（下同）三萬元，除足生損害於劍
      橋大樓管理委員會全體住戶及管理委員會之權益外，並致該銀行行員陷於錯誤
      ，而如數交付三萬元予丙○○。
    (五)嗣經劍橋大樓管理委員會發覺有異，向慶豐銀行苓雅分行查訪，始查知上情。
二、案經巨達公司訴由臺灣高雄地方法院檢察署檢察官偵查起訴。
    理  由
一、右揭事實，業據被告丙○○於本院審理時坦承不諱，核與證人即告訴人巨達公司
    之襄理甲○○證述情節相符，並互核一致，復有巨達公司人事甄選單暨被害人黃
    金文身分證影本各一份、告訴人巨達公司從業人員保證書暨被害人林雅仁身分證
    影本各一份、劍橋大樓公共管理費用分攤收繳單一本、盜蓋有「劍橋大樓管理委
    員會」、「黃建誠」、「吳志成」印文之慶豐銀行取款憑條二十二張、偽造之慶
    豐銀行取款憑條「三萬元」一張附卷可稽。本件事證明確，被告犯行洵堪認定。
二、(一)核被告持有被害人黃金文、林雅仁之身分證影本及被害人林雅仁之印章後予以
    侵占入己，所為係犯刑法第三百三十五條第一項侵占罪。(二)被告冒被害人黃金文
    之名義，偽填巨達公司人事甄選單後持以行使，及偽刻「組長黃金文」之印章，
    於附表所示之時間，代理劍橋大樓管理委員會向住戶收取管理費時，偽造「金文
    」、「黃金文」之署押或偽造「組長黃金文」之印文於「劍橋大樓公共管理費用
    分攤收繳單」，以偽造收據，自不待依習慣或特約，單從形式上觀察，即足以知
    悉係表示由「金文」、「黃金文」、「組長黃金文」經手，收取款項，與通常在
    印妥固定格式之收據上偽簽他人姓名相同，屬於刑法第二百十條之私文書，則被
    告偽造「劍橋大樓公共管理費用分攤收繳單」後，持向住戶行使，所為亦係犯刑
    法第二百十六條、第二百十條行使偽造私文書罪。被告利用不知情之刻印店老闆
    偽造「組長黃金文」之印章，係間接正犯。被告先後多次冒用被害人黃金文名義
    偽簽收繳單之犯行，時間緊接，反覆為之，觸犯構成要件相同之罪名，顯係基於
    概括之犯意而為，依刑法第五十六條連續犯規定論以一罪。而被告偽簽「金文」
    、「黃金文」等署押、盜刻「組長黃金文」之印章蓋在上開收繳單上，乃偽造私
    文書之部分行為，又被告偽造私文書後持以行使，偽造私文書之低度行為，為行
    使偽造私文書之高度行為所吸收，不另論罪。(三)被告未經被害人林雅仁同意為其
    保證人，在巨達公司空白之從業人員保證書上，擅自偽造林雅仁之署押一枚，並
    盜蓋林雅仁所有印章一枚，持向巨達公司行使，均足以生損害於被害人林雅仁及
    巨達公司，所為係觸犯刑法第二百十六條、第二百十條之行使偽造私文書罪。其
    偽簽被害人林雅仁之署押及盜用被害人林雅林印文之行為，乃偽造私文書之部分
    行為；其偽造私文書後持以行使，偽造私文書之低度行為，復為行使偽造私文書
    之高度論行為所吸收，皆不另論罪。(四)按為便利存款人取款而印製好任人索取填
    寫之取款憑條，係屬文書之一種，最高法院四十九年台上字第一四０九號判例可
    資參照。被告偽造蓋有被害人劍橋大樓管理委員會、管理委員黃建誠、吳志成之
    慶豐銀行取款憑條，連同被害人劍橋大樓管理委員會之慶豐銀行存摺，持向不知
    情之銀行經辦提款業務行員加以行使，致不知情之行員陷於錯誤，而交付三萬元
    之現金，顯足以生損害於被害人劍橋大樓管理委員會、管理委員及慶豐銀行對於
    提款業務管理之正確性，核被告所為，則另犯刑法第二百十六條、第二百十條之
    行使偽造私文書罪及第三百三十九條第一項之詐欺取財罪。被告本於一個完成偽
    造取款憑條之計劃，而接續盜用「劍橋大樓管理委員會」、「黃建誠」、「吳志
    成」之印章各於取款憑條上，雖先後偽造二十三張，仍應認係接續犯，僅論以一
    罪。而該盜用印文之行為，乃偽造私文書之部分行為；且偽造私文書後持以行使
    ，偽造私文書之低度行為，為行使偽造私文書之高度行為所吸收，亦不另論罪。
    而其所犯之行使偽造私文書罪及詐欺取財罪間，有方法、結果之牽連關係，依刑
    法第五十五條之規定，應從較重之行使偽造私文書罪處斷。(五)被告所犯前述侵占
    罪、連續行使偽造私文書、行使偽造私文書及行使偽造私文書等四罪間，犯意各
    別，應予分論併罰。公訴人起訴書雖未引用刑法第三百三十九條第一項、第二百
    十六條、第二百十條、第三百三十五條第一項條文，惟事實欄業已敘明，堪認就
    該等部分亦併予起訴。又被告曾於八十二年間因妨害風化等案件，經本院判處有
    期徒刑三月，於八十八年六月八日執行完畢之事實，有臺灣高雄地方法院檢察署
    刑案查註紀錄表一份存卷可按，其於五年內，再犯有期徒刑以上之前述各罪，應
    依刑法第四十七條規定諭以累犯，並加重其刑。爰審酌被告為圖便利，一時失慮
    而觸法之犯罪動機及其犯後坦承大部分犯行，態度尚佳，另斟酌其冒用之對象、
    用途、時間等一切情狀，分別量處如主文所示之刑，並定其應執行之刑，以資懲
    儆。末查，巨達公司保證書上偽造之「林雅仁」署押一枚、劍橋大樓公共管理費
    用分攤收繳單上偽造「金文」署押一枚、「黃金文」署押三枚、偽造「組長黃金
    文」之印文十枚，應依刑法第二百十九條規定，併予宣告沒收。另被告所偽刻之
    「組長黃金文」印章一顆，雖未扣案，亦無法證明業已滅失，爰依刑法第二百十
    九條規定予以沒收；又被告偽造之慶豐銀行空白取款憑條二十二張，係被告所有
    預備供犯罪所用之物，應依刑法第三十八條第一項第三款規定沒收。至於前述保
    證書及冒領三萬元慶豐銀行取款憑條各一紙，雖係供犯罪所用之物，惟已持交巨
    達公司及慶豐銀行經辦人員，已屬巨達公司、慶豐銀行所有，自不得宣告沒收。
    另被告雖盜用被害人林雅仁之印章於上開保證書上、盜用劍橋大樓管理委員會章
    及黃建誠、志成之印章於慶豐銀行之取款憑條上，由於該等印文皆屬真正，並非
    偽造之印文，亦不得宣告沒收。
三、公訴意旨略以：被告基於意圖為自己不法有之概括犯意，連續於：(一)八十八年七
    月一日至同年七月六日止任職於萬安公司，派駐宇宙國管理委員會點組長時，侵
    占業務上向住戶代收之管理費總計二萬四千七百二十一元（起訴書誤繕為二萬四
    千九百二十一元，未依規定繳回公司；(二)八十八年七月間，將其任職台名大樓技
    術管理服務股份有公司（下稱台名公司）派駐高雄市○○○路三五三號坤榮世家
    大樓管理主任，業務上向住戶代收之管理費總計二十一萬四千九百一十元侵占入
    己，未依規定繳回公司公司；(三)八十八年十月十六日擔任巨達公司派駐高雄市○
    ○區○○街十三號劍橋大樓管理組長，將業務上向住戶收取之管理費二十三萬三
    千一百六十五萬元、應讓廠商提領之費用七萬元及八十八年十月份電話費收入五
    百零八元侵占入己，因認被告涉犯刑法第三百三十六條第二項業務侵占罪云云。
    按案件曾經判決確定者，應諭知免訴之判決，刑事訴訟法第三百零二條第一款定
    有明文。又訴訟上所謂「一事不再理」之原則，關於實質上一罪或裁判上一罪，
    均有其適用，故裁判上一罪，其一部分事實已經判決確定者，對於構成一罪之其
    他部分，亦受該確定判決效力所及，仍應諭知免訴之判決。經查，被告自八十八
    年九月八日起，受僱擔任普洛建築物管理維護有限公司（下稱普洛管理公司）管
    理員職務負責「康之庭」大廈每日十時至二十三時管理勤務，並代收該大廈住戶
    之管理費等業務，為從事業務之人，竟基於意圖為自己不法所有之概括犯意，自
    八十八年九月十一日起自同年九月十七日止，連續將其基於業務上向「康之庭」
    大廈住戶陳懿文等人所收取之管理費合計四萬五千八百二十元，變易持有為所有
    侵占入己，而涉犯刑法第三百三十六條第二項業務侵占之犯行，業經本院於八十
    九年三月十日，以八十八年度易字第五一八二號刑事判決判處有期徒刑一年二月
    ，並於八十九年四月十七日確定，有本院前開判決書及臺灣高等法院被告全國前
    案紀錄表各一份在卷可稽。而本案被告被訴之上揭業務侵占犯行，與前開確定判
    決所認定之業務占之事實，兩者犯罪時間密接，且犯罪構成要件相同，顯係基於
    概括犯意而為，應成立連續犯。而連續犯係裁判上一罪，其一部分犯罪事實曾經
    判決確定者，其效力當然及於全部，是被告前案業務占之犯行，既經本案判決確
    定在案，且其判決日期，又係在本案犯罪行為完成之後，故公訴人於八十九年十
    一月二十七日就同一案件重行起訴，依照上開說明，原應為諭知免訴之判決。然
    參諸前揭見解，公訴人既認此部分與前開論罪科刑之部分有牽連犯之裁判上一罪
    關係，是爰不另為免訴之判決。
四、公訴意旨另以：被告於不詳時間、地點，將被害人黃金文之身分證影本換貼自己
    之照片，再加以變造，於八十八年十月十五日持以向巨達公司行使以應徵工作；
    另於八十八年十一月二十九日，持其所偽造之取款憑條其中一張，至慶豐銀行苓
    雅分行，連同其保管之劍橋大樓管理委員會之慶豐銀行00000000000
    000號存摺，向不詳姓名之銀行行員行使，而據以詐領劍橋大樓管理委員會之
    存款二十一萬八千元，除足生損害於劍橋大樓管理委員會全體住戶及管理委員會
    之權益外，並致該銀行行員不疑有詐，陷於錯誤而如數交付二十一萬八千元予被
    告，因認其涉犯刑法第二百十六條、第二百十二條、第二百十條、第三百三十九
    條第一項之罪嫌云云。惟按犯罪事實應依證據認定之，無證據不得推定其犯罪事
    實。不能證明被告犯罪者，應諭知無罪之判決，刑事訴訟法第一百五十四條、第
    三百零一條第一項分別定有明文。且事實之認定，應憑證據，如未能發現相當證
    據，或證據不足以證明，自不能以推測或擬制之方法，以為裁判基礎（最高法院
    四十年臺上字第八六號判例參照）。又認定犯罪事實，所憑之證據，雖不以直接
    證據為限，間接證據亦包括在內，然無論直接或間接證據，其為訴訟上之證明，
    須於通常一般之人均不致於有所懷疑，而得確信其為真實之程度者，始得據之為
    有罪之認定，倘其證明尚未達到此一程度，而有合理性懷疑之存在時，即無從為
    有罪之認定，此亦有最高法院七十六年臺上字第四九八六號判例可資參照。公訴
    意旨認被告涉犯行使偽造特種文書、行使偽造文書及詐欺取財罪嫌，無非以扣案
    之被害人黃金文身份證影本及慶豐銀行「二十一萬八千元」取款憑條為其主要論
    據。惟訊之被告固不諱言利用職務之便，盜用劍橋大樓管理委員會章及管理委員
    黃建誠、吳志成印章蓋於慶豐商業銀行取款憑條上，但堅決否認上開犯行，辯稱
    ：伊並未偽造被害人黃金文之身分證影本，亦否認令他人盜領該二十一萬八千元
    存款等語。經查：(一)被害人黃金文於偵查中陳稱：「在應徵工作時，曾將身分證
    影本交給丙○○．．，我的身分證曾遺失，在八十七年十月二十二日申請補發」
    等語（八十八年偵字第三０一八四號卷第三十九頁反面），且觀諸被告交予巨達
    公司之被害人黃金文身分證影本上載明八十七年十月二十二日補發，而被告於八
    十八年七月間任職萬安公司後，被害人黃金文始至萬安公司任職，並交付身分證
    影本予被告，顯見被害人黃金文係交付身分證影本予被告，而非正本無訛，再者
    ，黃金文身分證影本上之照片與附於巨達公司人事甄選單上之照片並不相同，則
    公訴人認被告將黃金文身分證上之照片換貼自己之照片並持以行使，洵屬有誤。
    (二)被告於八十八年十一月二十六日，在劍橋大樓管理室因業務侵占案遭警方逮捕
    ，隨即送監執行等情，業據被告及證人甲○○、乙○○（被告之女）陳述綦詳，
    並有臺灣高雄地方法院檢察署刑案資料查註紀錄表一份存卷可查。而檢察官向慶
    豐銀行調閱前述二十一萬八千元之取款憑條及錄影帶發現，冒領該筆存款之人係
    一女名子，並非被告，此亦有慶豐銀行苓雅分行監視錄影帶所翻拍之照片二幀在
    卷可證，且查無任何證據足資證明該名女子與被告有何關係，或確認被告教唆該
    名女子前往冒領，或事後獲得任何利益，自難僅以被告曾偽造慶豐銀行取款憑條
    一節，即遽以認定劍橋大樓管理委員會被盜領之二十一萬八千元存款與被告有直
    接關連。(三)此外，復查無其他積極證據足認被告有何詐欺取財犯行，既不能證明
    其犯罪，依法本應為無罪之諭知，惟檢察官認此部分犯行與上述論罪科刑部分，
    有牽連犯之裁判上一罪關係，爰不另為無罪之判決。
據上論斷，應依刑事訴訟法第二百九十九條第一項前段，刑法第三百三十五條第一項
、第二百十六條、第二百十條、第三百三十九條第一項、第五十六條、第五十五條、
第五十一條第五款、第二百十九條、第四十七條、第三十八條第一項第二款，罰金罰
鍰提高標準條例第一條前段，判決如主文。
本案經檢察官陳宗吟到庭執行職務。
中      華      民      國      九十    年      六      月    二十七    日
                                      臺灣高雄地方法院刑事第七庭
                                          法  官  何  秀  燕
右正本證明與原本無異。
如不服本判決，應於判決送達後十日內，向本院提出上訴狀。
                        書記官  邱  靜  銘
中      華      民      國      九十    年      六      月    二十七    日
附錄本案判決論罪科刑之法條
刑法第二百十六條：
 (行使偽造變造或登載不實之文書罪)
行使第二百十條至第二百十五條之文書者，依偽造、變造文書或登載不實
事項或使登載不實事項之規定處斷。
刑法第二百十條：
 (偽造變造私文書罪)
偽造、變造私文書，足以生損害於公眾或他人者，處五年以下有期徒刑。
刑法第三百三十九條第一項：
 (普通詐欺罪)
意圖為自己或第三人不法之所有，以詐術使人將本人或第三人之物交付者
，處五年以下有期徒刑、拘役或科或併科一千元以下罰金。
附表：
┌──┬─────────┬──────────┬───────┐
│編號│時          間    │行  為  態  樣      │  行為地點    │
├──┼─────────┼──────────┼───────┤
│一  │八十八年十一月一日│偽簽「金文」之署押一│劍橋大樓管理室│
│    │                  │枚                  │              │
├──┼─────────┼──────────┼───────┤
│二  │八十八年十一月二日│蓋用「組長黃金文」之│劍橋大樓管理室│
│    │                  │印章一枚            │              │
├──┼─────────┼──────────┼───────┤
│三  │八十八年十一月二日│蓋用「組長黃金文」之│劍橋大樓管理室│
│    │                  │印章一枚            │              │
├──┼─────────┼──────────┼───────┤
│四  │八十八年十一月八日│蓋用「組長黃金文」之│劍橋大樓管理室│
│    │                  │印章一枚            │              │
├──┼─────────┼──────────┼───────┤
│五  │八十八年十一月八日│偽簽「黃金文」之署押│劍橋大樓管理室│
│    │                  │一枚                │              │
├──┼─────────┼──────────┼───────┤
│六  │八十八年十一月八日│偽簽「黃金文」之署押│劍橋大樓管理室│
│    │                  │一枚                │              │
├──┼─────────┼──────────┼───────┤
│七  │八十八年十一月九日│偽簽「黃金文」之署押│劍橋大樓管理室│
│    │                  │一枚                │              │
├──┼─────────┼──────────┼───────┤
│八  │八十八年十一月九日│蓋用「組長黃金文」之│劍橋大樓管理室│
│    │                  │印章一枚            │              │
├──┼─────────┼──────────┼───────┤
│九  │八十八年十一月十五│蓋用「組長黃金文」之│劍橋大樓管理室│
│    │日                │印章一枚            │              │
├──┼─────────┼──────────┼───────┤
│十  │八十八年十一月十六│蓋用「組長黃金文」之│劍橋大樓管理室│
│    │日                │印章一枚            │              │
├──┼─────────┼──────────┼───────┤
│十一│八十八年十一月十八│蓋用「組長黃金文」之│劍橋大樓管理室│
│    │日                │印章一枚            │              │
├──┼─────────┼──────────┼───────┤
│十二│八十八年十一月二十│蓋用「組長黃金文」之│劍橋大樓管理室│
│    │一日              │印章一枚            │              │
├──┼─────────┼──────────┼───────┤
│十三│八十八年十一月二十│蓋用「組長黃金文」之│劍橋大樓管理室│
│    │二日              │印章一枚            │              │
├──┼─────────┼──────────┼───────┤
│十四│八十八年十一月二十│蓋用「組長黃金文」之│劍橋大樓管理室│
│    │五日              │印章一枚            │              │
└──┴─────────┴──────────┴───────┘


司法院資訊處製作；財團法人民間司法改革基金會備份。
